【裁判字號】    89,台上,7773
【裁判日期】    891221
【裁判案由】    偽造文書
【裁判全文】
最高法院刑事判決                              八十九年度台上字第七七七三號
    上訴人  甲○○
    代理人  丁福慶律師
    被  告  丙○○
            乙○○
右上訴人因自訴被告等偽造文書案件，不服台灣高等法院中華民國八十七年十月二十
九日第二審判決（八十七年度上訴字第三三六六號，自訴案號：台灣板橋地方法院八
十七年度自字第九三號），提起上訴，本院判決如左：
    主  文
原判決關於乙○○部分撤銷，發回台灣高等法院。
其他上訴駁回。
    理  由
一撤銷發回部分
本件上訴人甲○○（原名林清煝）在第一審之自訴意旨略稱：被告乙○○（原名張土
能）與同案被告丙○○於民國八十三年間，未經上訴人同意，竟共同協議，使用上訴
人所經營之忠能實業有限公司（下稱忠能公司）之行政收發章、統一發票專用章，及
上訴人之勞、健保專用印章，盜蓋於被告乙○○開立予丙○○之借據六紙，而偽造上
訴人及忠能公司擔任被告乙○○向丙○○借款之連帶保證人，致丙○○得持以向法院
聲請假扣押上訴人之房屋，因認被告乙○○與丙○○共同涉犯偽造文書罪嫌云云。經
審理結果，就被告乙○○部分，以案件業經判決確定，而維持第一審諭知免訴之判決
，駁回上訴人此部分之第二審上訴，固非無見。
惟查：原判決係以被告乙○○前因犯詐欺罪，另案經第一審法院以八十五年度易字第
五六一二號判決，處以有期徒刑四月，復經原法院於八十六年十二月三十一日，以八
十六年度上易字第六○○○號判決，駁回被告乙○○之上訴，而告確定。該案認定之
事實，係被告乙○○徵得忠能公司負責人即上訴人甲○○之同意，借用該公司之名義
，在台北縣新莊市○○路五十八之四號Ａ棟經營機械廠，明知財務狀況不佳，竟基於
意圖為自己不法所有之概括犯意，自八十二年七月間起，前往新莊市○○路○段一四
九巷三十八號丙○○處，佯稱作生意需現金週轉，連續向丙○○騙取共計新台幣（下
同）六百三十九萬元，使丙○○陷於錯誤而如數交付，嗣後，乙○○即藉詞推延拒不
還款，經催討而另交付由乙○○簽發，以彰化商業銀行新莊分行為付款人，面額四十
六萬元之支票一紙及由乙○○開立，金額分別為一百零二萬元、一百二十一萬元、八
十五萬元、九十五萬元、一百萬元、九十萬元之借據共六紙予丙○○，惟皆未獲兌現
及清償，丙○○始知受騙等情。而本件上訴人自訴被告乙○○偽造借據之犯行縱使屬
實，因其係以偽造文書之方法，向丙○○詐欺取財，偽造文書之犯行與前開確定判決
所認定之詐欺事實，有方法結果之牽連犯裁判上一罪之關係，應為該詐欺案件既判力
所及。為其認第一審諭知此部分免訴，並無不當之論據（見原判決理由三）。然按刑
法第五十五條所謂之牽連犯，必須二個以上之行為有方法與結果之關係者，始足構成
，亦即必須以犯一罪之方法行為犯他罪，或以犯一罪之結果行為犯他罪，方有牽連關
係之可言。上開詐欺案件之確定判決僅認定被告乙○○係於向丙○○詐借現款得手後
，經丙○○催討，始交付支票及借據予丙○○等情。是該確定判決所稱被告乙○○交
付丙○○之借據，是否即係上訴人所指被告乙○○與丙○○偽造之借據，尚欠明瞭而
仍有疑義，原判決未予究明，已有可議。又縱上訴人所指被告等偽造之借據，即係被
告乙○○於向丙○○詐欺得手後，交付予丙○○者，則被告乙○○顯然亦非係以持用
該偽造之借據為手段，而向丙○○詐得款項，原判決竟謂乙○○「係以偽造文書之方
法，向丙○○詐欺取財」云云，而認本件關於被告乙○○偽造文書部分，與前揭詐欺
犯行有牽連犯裁判上一罪之關係，尤有證據上理由矛盾之違背法令。上訴意旨指摘原
判決此部分不當，非無理由，應認有撤銷發回之原因。
二上訴駁回部分
按刑事訴訟法第三百七十七條規定：上訴於第三審法院，非以判決違背法令為理由不
得為之。是提起第三審上訴，應以原判決違背法令為理由，係屬法定要件，且必須依
據卷內資料為具體之指摘，並足據以辨認原判決已具備違背法令之形式，始屬相當。
本件原判決就被告丙○○部分，係以上訴人原自訴意旨雖指稱：被告丙○○與乙○○
共同偽造前揭借據，持向法院行使，涉犯偽造文書之罪嫌云云，惟審理結果，經訊據
被告丙○○，堅決否認有偽造文書等犯行，辯稱：乙○○與上訴人原為同居人，對外
以夫妻相稱，實係二人共同向伊詐欺，事後由乙○○一人承擔等語。又以共同被告乙
○○亦否認與被告丙○○共同犯罪，且被告丙○○告訴乙○○詐欺一案，並經法院判
處乙○○詐欺取財罪刑確定，有相關之刑事判決及台灣高等法院檢察署刑案紀錄簡復
表可按；至證人吳秀貞雖於第一審法院審理八十五年度重訴字第一八六號民事案件中
，證稱：丙○○持有之借據上，忠能公司及上訴人之印文，均係乙○○向伊拿取印章
蓋用等語，惟此僅能證明上訴人及忠能公司之印章，係由乙○○取用等情，而無從證
明被告丙○○有擅自使用、或指使乙○○使用各該印章、或被告丙○○有與乙○○共
同偽造文書之行為。此外復查無其他積極證據足認被告丙○○有上訴人所指之犯行，
因認不能證明其犯罪，而維持第一審諭知被告丙○○無罪之判決，駁回上訴人此部分
之第二審上訴。業已依據卷內資料，敘明其憑以論斷之證據及理由。經核原判決從形
式上觀察，尚無違背法令之情形存在。上訴意旨略稱：上開借據係被告丙○○與乙○
○於上訴人不在時，由乙○○指示吳秀貞所書寫，原審未傳訊吳秀貞到案說明當時之
情形，顯有應於審判期日調查之證據未予調查之違法云云。惟查吳秀貞於第一審法院
審理八十五年度重訴字第一八六號民事案件時，就前開借據上之上訴人及忠能公司之
印文，係乙○○向伊拿取印章蓋用等證言，既經原判決斟酌並說明其不足據為不利於
被告丙○○之認定之理由，則原審縱未依上訴人之聲請（見原審卷第四十三頁背面）
，再行傳訊吳秀貞，且未說明不再調查之理由，因於判決之結果並無影響，仍不得執
為上訴第三審之適法理由。至其餘上訴意旨，或全憑己見，而為事實上之爭執，或就
事實審法院取捨證據及是否調閱他案民事卷證等職權之行使，任意指摘，難謂已符合
首揭法定上訴第三審之要件。此部分其上訴違背法律上之程式，應予駁回。
據上論結，應依刑事訴訟法第三百九十七條、第四百零一條、第三百九十五條前段，
判決如主文。
中      華      民      國    八十九    年     十二     月    二十一    日
                              最高法院刑事第十二庭
                                  審判長法官  林  增  福
                                        法官  劉  敬  一
                                        法官  楊  商  江
                                        法官  邵  燕  玲
                                        法官  郭  毓  洲
      右正本證明與原本無異
                                              書  記  官
中      華      民      國    八十九    年     十二     月    二十九    日


司法院資訊處製作；財團法人民間司法改革基金會備份。
